---
title: "Taller 5: Correlaciones en R"
subtitle: "Métodos Cuantitativos II"
author: 
    - name: M. Constanza Ayala <br> [maria.ayala@uv.cl](mailto:maria.ayala@uv.cl){style="color:#6495ED; font-size:30px;"} <br> [Agenda una reunión aquí](https://outlook.office.com/bookwithme/user/6c3f9a95bb9d4c71abbc4d73b48d50d6@uv.cl/meetingtype/HPNElmMJ_UCckWs5QZTpdw2?anonymous&ismsaljsauthenabled&ep=mLinkFromTile){style="color:#6495ED; font-size:30px;"}
institute: "Escuela de Sociología - Universidad de Valparaíso"
date: 15 april 2026
date-format: 'DD [de] MMMM, YYYY'
lang: es
format: 
  revealjs:
    theme: default
    slideNumber: "c/t"
    css: style.css
    embed-resources: true
editor: visual
---

## Pasemos lista mientras descargan los materiales y dejamos todo listo ✨

::: {style="font-size: 30px;"}
📂 **Paso 1:** Abrimos nuestro proyecto con doble clic en el archivo `.Rproj`

-   Si no tienen proyecto, creamos uno: - `File > New Project > New Directory > New Project` - Creamos carpetas: `data`, `scripts`, `figures`, `output`

<br>

💾 **Paso 2:** Movemos el archivo **Script Taller 5 Métodos Cuantitativos II.R** a la carpeta `scripts`

<br>

📎 **Paso 3:** Verificamos que la base **base_93.Rds** esté en la carpeta `data`

> **Todos los materiales los pueden descargar en este link: [Materiales clases](https://github.com/mconstanzaa/met-cuanti-ii-uv-2026)**
:::


## Actividades prácticas

A lo largo de la clase realizaremos **dos actividades prácticas** para ejercitar cada función vista.

No tienen nota, pero recomiendo resolverlas en un script aparte para que quede como material de estudio.

-   Crea un script nuevo (no uses el script de actividades de la clase) e incluye un título, tu nombre, correo y fecha. Por ejemplo:

```{r echo=TRUE}
# Actividades Taller 5 Métodos Cuantitativos II --------------------------------------------
# M. Constanza Ayala (maria.ayala@uv.cl)
# 15-04-2026
```


## Objetivos de la clase

<br>

-   **Preparar** variables para el análisis: recodificación de valores perdidos

-   **Calcular e interpretar** correlaciones de Pearson con `cor()` y `cor.test()`

-   **Construir y visualizar** matrices de correlación con `tab_corr()` y `ggplot2`

## ¿Qué vimos la semana pasada en R?

<br>

✅ Usamos `mutate()` para crear nuevas variables

✅ Recodificamos valores perdidos con `case_when()`

✅ Recodificamos categorías con `case_when()`

<br>

💡 Hoy avanzamos hacia el **análisis bivariado**: correlación de Pearson.

## Preparación

Dejemos nuestro script preparado para los ejemplos y ejercicios de hoy.

```{r echo=TRUE}
# Paquetes ----------------------------------------------------------------
library(tidyverse)
library(haven)
library(sjPlot)
library(labelled)

# Base de datos -----------------------------------------------------------
data <- readRDS("data/base_93.Rds")

# Etiquetar variables -----------------------------------------------------
data <- data %>% 
  set_variable_labels(
    bienestar_2   = "Satisfacción con la vida",
    iden_pol_2    = "Autoidentificación ideológica",
    pobreza_62    = "Igualdad vs. esfuerzo individual",
    religion_63   = "Trabajo duro vs. suerte",
    democracia_38 = "Libertades vs. control delincuencia"
  )
```

## Repaso: ¿qué mide la correlación de Pearson?

::: {style="font-size: 35px;"}
El coeficiente $r$ de Pearson mide la **fuerza y dirección de una relación lineal** entre dos variables cuantitativas.

**Dirección:**

-   $r > 0$: relación positiva — a mayor valor en $X$, mayor valor en $Y$
-   $r < 0$: relación negativa — a mayor valor en $X$, menor valor en $Y$
-   $r = 0$: no hay relación lineal entre las variables

**Fuerza:**

-   Cuanto más se acerca $|r|$ a 1, más estrecha es la relación lineal
-   Cuanto más se acerca $|r|$ a 0, más débil o inexistente es la asociación
:::



## Variables que usaremos

::: {style="font-size: 30px;"}
Trabajaremos con cinco variables cuantitativas de la **Encuesta CEP N° 93**:

| Variable        | Pregunta (resumida)                              | Escala |
|------------------|-------------------------------------|-----------------|
| `bienestar_2`   | Satisfacción con la vida                         | 1–10   |
| `iden_pol_2`    | Autoidentificación ideológica (izq.–der.)        | 1–10   |
| `pobreza_62`    | Igualdad de ingresos vs. esfuerzo individual     | 1–10   |
| `religion_63`   | Trabajo duro vs. suerte/contactos                | 1–10   |
| `democracia_38` | Libertades individuales vs. control delincuencia | 0–10   |

<br>

> En todas estas variables, los valores **-8** (No sabe) y **-9** (No contesta) corresponden a **datos perdidos** y deben recodificarse como `NA` antes de cualquier análisis.
:::

## Paso 1: recodificar valores perdidos

::: {style="font-size: 28px;"}
Ya lo practicaron en el Taller 4. Aquí lo aplicamos a las cinco variables usando `across()`, que permite operar sobre múltiples variables en una sola instrucción:

```{r echo=TRUE}
data <- data %>%
  mutate(across(
    c(bienestar_2, iden_pol_2, pobreza_62, religion_63, democracia_38),
    ~ case_when(
      . %in% c(-8, -9) ~ NA_real_,
      TRUE ~ .
    )
  ))
```

Verificamos con `summary()`:

```{r echo=TRUE}
data %>% 
  select(bienestar_2, iden_pol_2, pobreza_62, religion_63, democracia_38) %>% 
  summary()
```
:::


## Paso 2: visualización

Antes de calcular $r$, usaremos un **gráfico de dispersión** con `ggplot2`:

```{r echo=TRUE, warning=FALSE, message=FALSE, eval=FALSE}
ggplot(data, aes(x = iden_pol_2, y = pobreza_62)) +  # variables en los ejes
  geom_jitter(alpha = 0.2,                            # puntos semitransparentes
              width = 0.2, height = 0.2) +            # separa puntos superpuestos en escalas discretas
  geom_smooth(method = "lm",                          # línea de tendencia lineal
              color = "steelblue") +                  # color de la línea
  labs(
    title = "Gráfico de dispersión: autoidentificación ideológica y preferencia por el esfuerzo individual",
    x = "Autoidentificación ideológica (1 = izquierda, 10 = derecha)",
    y = "Ingresos iguales vs. esfuerzo individual (1–10)",
    caption = "Fuente: Encuesta CEP N° 93"
  ) +
  theme_minimal()                                     # tema sin fondo gris
```

---

```{r echo=F, warning=FALSE, message=FALSE}
ggplot(data, aes(x = iden_pol_2, y = pobreza_62)) +  # variables en los ejes
  geom_jitter(alpha = 0.2,                            # puntos semitransparentes
              width = 0.2, height = 0.2) +            # separa puntos superpuestos en escalas discretas
  geom_smooth(method = "lm",                          # línea de tendencia lineal
              color = "steelblue") +                  # color de la línea
  labs(
    title = "Gráfico de dispersión: autoidentificación ideológica y preferencia por el esfuerzo individual",
    x = "Autoidentificación ideológica (1 = izquierda, 10 = derecha)",
    y = "Ingresos iguales vs. esfuerzo individual (1–10)",
    caption = "Fuente: Encuesta CEP N° 93"
  ) +
  theme_minimal()                                     # tema sin fondo gris
```


------------------------------------------------------------------------

## ¿Qué observamos en el gráfico?

::: {style="font-size: 32px;"}
-   Cada punto representa una persona encuestada.
-   Los puntos tienen un desplazamiento aleatorio leve (`geom_jitter`) para evitar que se superpongan - ambas variables son escalas discretas de 10 puntos.
-   La línea de tendencia tiene una pendiente **positiva**: quienes se identifican más a la derecha tienden a preferir en mayor medida premiar el esfuerzo individual por sobre la igualdad de ingresos.
-   La alta dispersión de los puntos alrededor de la línea sugiere que la relación es **débil**.
-   Se observa una concentración importante de casos en el valor 5 de la escala.

💡 El diagrama de dispersión no nos da un número, pero nos permite anticipar si la correlación será positiva, negativa, o si hay valores atípicos que podrían afectar el coeficiente.
:::

## `cor()`: correlación puntual

<br>

La función `cor()` calcula el coeficiente $r$ de Pearson. Es importante especificar `use = "complete.obs"` para excluir los casos con `NA`:

```{r echo=TRUE}
# Sin especificar el tratamiento de NA → el resultado es NA
cor(data$iden_pol_2, data$pobreza_62)

# Especificando que se usen solo casos completos
cor(data$iden_pol_2, data$pobreza_62, use = "complete.obs")
```

> Si olvidamos `use = "complete.obs"` y hay `NA` en los datos, `cor()` devuelve `NA`. Siempre hay que especificarlo.


## `cor.test()`: correlación con inferencia

<br>

`cor.test()` agrega **significancia estadística** al coeficiente:

```{r echo=TRUE}
options(scipen = 999) # evita notación científica

cor.test(data$iden_pol_2, data$pobreza_62)
```


------------------------------------------------------------------------

## Interpretación

::: {style="font-size: 30px;"}
-   **`t`**: estadístico de prueba para la hipótesis $H_0: \rho = 0$
-   **`df`**: grados de libertad ($n - 2$)
-   **`p-value`**: probabilidad de obtener un estadístico $t$ igual o más extremo que el observado, si no existiera asociación en la población ($H_0: \rho = 0$)
-   **`cor`**: el coeficiente $r$ estimado
-   **`95 percent confidence interval`**: rango plausible para el verdadero valor de $\rho$

<br>

Un $r$ = 0.15 indica que **quienes se identifican más a la derecha tienden a preferir en mayor medida premiar el esfuerzo individual por sobre la igualdad de ingresos**,  aunque la relación es **débil**. El p-valor (*p < .001*) indica que esta relación es estadísticamente significativa, es decir, tenemos evidencia para afirmar que existe una asociación en la población.
:::

## Actividad práctica 1

En el script, en una sección llamada `Correlación 1`:

1.  Calcula con `cor()` la correlación entre `bienestar_2` (satisfacción con la vida) y `religion_63` (trabajo duro vs. suerte). Recuerda usar `use = "complete.obs"`.

2.  Luego usa `cor.test()` para obtener el coeficiente con inferencia estadística.

3.  Incluye en comentarios (`#`) una interpretación breve: ¿cuál es la dirección de la relación? ¿Es estadísticamente significativa? ¿Qué magnitud tiene según la relación?


## `tab_corr()`: matriz de correlaciones

::: {style="font-size: 22px;"}
Cuando queremos analizar las relaciones entre **más de dos variables simultáneamente**, usamos una matriz de correlaciones. El paquete `sjPlot` ofrece la función `tab_corr()`:

```{r echo=TRUE}
# Seleccionamos las cinco variables de trabajo
vars_corr <- data %>% 
  select(bienestar_2, iden_pol_2, pobreza_62, religion_63, democracia_38)
tab_corr(vars_corr, na.deletion = "pairwise")
```
:::

------------------------------------------------------------------------

::: {style="font-size: 22px;"}
Para mayor legibilidad, podemos mostrar solo el **triángulo inferior** de la matriz (el triángulo superior es simétrico y repite la información):

```{r echo=TRUE,out.width="70%"}
tab_corr(vars_corr, , na.deletion = "pairwise", triangle = "lower")
```

> Los asteriscos indican niveles de significancia: `*` p \< .05, `**` p \< .01, `***` p \< .001.
:::

------------------------------------------------------------------------


## Visualización de la matriz: `ggplot2`

::: {style="font-size: 29px;"}
También podemos visualizar la matriz como un **mapa de calor** (*heatmap*). Esto facilita la lectura cuando hay muchas variables:

```{r echo=TRUE, warning=FALSE, message=FALSE, eval=FALSE}
# Calculamos la matriz de correlaciones (solo casos completos)
mat_corr <- cor(vars_corr, use = "complete.obs")

# Convertimos la matriz a formato largo: una fila por par de variables
mat_long <- as.data.frame(as.table(mat_corr))

# Renombramos las columnas para facilitar el trabajo con ggplot2
names(mat_long) <- c("Variable1", "Variable2", "r")

ggplot(mat_long, aes(x = Variable1, y = Variable2, fill = r)) +  # ejes y color según r
  geom_tile(color = "white") +                    # celdas con borde blanco
  geom_text(aes(label = round(r, 2)), size = 3.5) +              # valor de r en cada celda
  scale_fill_gradient2(
    low = "#d73027",                              # rojo: correlación negativa
    mid = "white",                                # blanco: correlación cercana a 0
    high = "#4575b4",                             # azul: correlación positiva
    midpoint = 0, limits = c(-1, 1), name = "r"  # escala centrada en 0
  ) +
  labs(
    title = "Matriz de correlaciones",
    caption = "Fuente: Encuesta CEP N° 93"
  ) +
  theme_minimal() +
  theme(axis.text.x = element_text(angle = 30, hjust = 1))  # etiquetas eje x inclinadas
```
:::

---

```{r echo=F, warning=FALSE, message=FALSE}
# Calculamos la matriz de correlaciones (solo casos completos)
mat_corr <- cor(vars_corr, use = "complete.obs")

# Convertimos la matriz a formato largo: una fila por par de variables
mat_long <- as.data.frame(as.table(mat_corr))

# Renombramos las columnas para facilitar el trabajo con ggplot2
names(mat_long) <- c("Variable1", "Variable2", "r")

ggplot(mat_long, aes(x = Variable1, y = Variable2, fill = r)) +  # ejes y color según r
  geom_tile(color = "white") +                    # celdas con borde blanco
  geom_text(aes(label = round(r, 2)), size = 3.5) +              # valor de r en cada celda
  scale_fill_gradient2(
    low = "#d73027",                              # rojo: correlación negativa
    mid = "white",                                # blanco: correlación cercana a 0
    high = "#4575b4",                             # azul: correlación positiva
    midpoint = 0, limits = c(-1, 1), name = "r"  # escala centrada en 0
  ) +
  labs(
    title = "Matriz de correlaciones",
    caption = "Fuente: Encuesta CEP N° 93"
  ) +
  theme_minimal() +
  theme(axis.text.x = element_text(angle = 30, hjust = 1))  # etiquetas eje x inclinadas
```


------------------------------------------------------------------------


## Actividad práctica 2

::: {style="font-size: 35px;"}
En el script, en una sección llamada `Matriz de correlaciones`:

1.  Crea un objeto llamado `vars_ejercicio` seleccionando con `select()` las variables `bienestar_23_a`, `bienestar_23_b`, `bienestar_23_c` y `bienestar_23_d` (preocupación por problemas en el barrio, escala 0–10). Recuerda aplicar primero la recodificación de `-7`, `-8` y `-9` como `NA`.

2.  Genera una matriz de correlaciones con `tab_corr()` mostrando solo el triángulo inferior.

3.  Genera el mapa de calor con `ggplot2`.

4.  Incluye en comentarios (`#`) una interpretación breve: ¿qué par de ítems está más correlacionado? ¿Qué implicancia tiene eso en términos de lo que miden estos ítems?
:::


## ❓ Preguntas y aclaraciones

<br>

💬 **¿Dudas sobre lo visto hoy?**

-   Tómense un momento para reflexionar y compartir preguntas sobre el contenido.

-   Espacio para responder inquietudes y aclarar conceptos clave.

## Resumen clase de hoy

<br>

✅ Recodificamos valores perdidos en variables con `mutate()` y `across()`

✅ Visualizamos relaciones bivariadas con diagramas de dispersión en `ggplot2`

✅ Calculamos correlaciones de Pearson con `cor()` y `cor.test()`

✅ Construimos matrices de correlación con `tab_corr()` y mapas de calor con `ggplot2`


## 📆 Próxima sesión

<br>

-   Regresión lineal simple en R


## 📚 Sugerencias lecturas para reforzar R

<br>

-   Wickham & Grolemund. R for Data Science (acceso en línea biblioteca, en español: <https://es.r4ds.hadley.nz/>)

-   [AnalizaR Datos Políticos](https://arcruz0.github.io/libroadp/index.html)

-   [YaRrr! The Pirate's Guide to R](https://bookdown.org/ndphillips/YaRrr/)
