---
title: "Taller 6: Regresión Lineal Simple en R"
subtitle: "Métodos Cuantitativos II"
author: 
    - name: M. Constanza Ayala <br> [maria.ayala@uv.cl](mailto:maria.ayala@uv.cl){style="color:#6495ED; font-size:30px;"} <br> [Agenda una reunión aquí](https://outlook.office.com/bookwithme/user/6c3f9a95bb9d4c71abbc4d73b48d50d6@uv.cl/meetingtype/HPNElmMJ_UCckWs5QZTpdw2?anonymous&ismsaljsauthenabled&ep=mLinkFromTile){style="color:#6495ED; font-size:30px;"}
institute: "Escuela de Sociología - Universidad de Valparaíso"
date: 22 april 2026
date-format: 'DD [de] MMMM, YYYY'
lang: es
format: 
  revealjs:
    theme: default
    slideNumber: "c/t"
    css: style.css
    embed-resources: true
editor: visual
---

## Pasemos lista mientras descargan los materiales y dejamos todo listo ✨

::: {style="font-size: 30px;"}
📂 **Paso 1:** Abrimos nuestro proyecto con doble clic en el archivo `.Rproj`

-   Si no tienen proyecto, creamos uno: `File > New Project > New Directory > New Project`
-   Creamos carpetas: `data`, `scripts`, `figures`, `output`

<br>

💾 **Paso 2:** Movemos el archivo **Script Taller 6 Métodos Cuantitativos II.R** a la carpeta `scripts`

<br>

📎 **Paso 3:** Verificamos que la base **Base de datos Casen 2022.Rdata** esté en la carpeta `data`

> **Todos los materiales los pueden descargar en este link: [Materiales clases](https://github.com/mconstanzaa/met-cuanti-ii-uv-2026)**
:::

## Evaluación 3

::: {style="font-size: 30px;"}
Hoy tenemos nuestra **tercera evaluación individual** en R. Debes entregar lo siguiente:

-   Proyecto de R (.Rproj).
-   El script (.R) que contiene todos los ejercicios individuales solicitados en este taller. Debes crear un script nuevo, no utilices el script de actividades entregado en la clase.
    -   En ese script, incluye un título, tu nombre, correo y fecha. Por ejemplo:

```{r echo=TRUE}
# Script Ejercicio 3 Métodos Cuantitativos II --------------------------------------------
# M. Constanza Ayala (maria.ayala@uv.cl)
# 22-04-2026
```

**Plazo de entrega:** hoy hasta las 23:59 hrs. en el Aula Virtual.

> En caso de utilizar IA, debe reportarlo en un archivo Word, indicando la herramienta y los prompts usados. El uso no reportado será calificado con nota mínima.
:::

## Objetivos de la clase

<br>

-   **Preparar** variables y explorar descriptivamente la relación entre ellas

-   **Estimar** modelos de regresión lineal simple con `lm()`

-   **Evaluar la bondad de ajuste**: $R^2$ y ANOVA

-   **Interpretar** coeficientes no estandarizados y estandarizados


## ¿Qué vimos la semana pasada en R?

<br>

✅ Recodificamos valores perdidos con `mutate()` y `across()`

✅ Calculamos correlaciones de Pearson con `cor()` y `cor.test()`

✅ Construimos matrices de correlación con `tab_corr()` y mapas de calor con `ggplot2`

<br>

💡 Hoy avanzamos hacia el **análisis de regresión lineal simple**.

## Base de datos: Encuesta CASEN 2022

::: {style="font-size: 30px;"}
Trabajaremos con la **Encuesta de Caracterización Socioeconómica Nacional (CASEN 2022)**, aplicada entre noviembre 2022 y febrero 2023.

-   **n = 202.231** personas
-   Cobertura nacional, representativa a nivel regional
-   Organismo responsable: Ministerio de Desarrollo Social y Familia

Las variables que usaremos hoy:

| Variable      | Descripción                     | Escala             |
|---------------|---------------------------------|--------------------|
| `ytrabajocor` | Ingreso del trabajo (corregido) | Pesos CLP          |
| `esc`         | Años de escolaridad             | 0–29               |
| `edad`        | Edad                            | 0–120              |
| `sexo`        | Sexo                            | 1 Hombre / 2 Mujer |
:::


## Preparación del entorno

```{r echo=TRUE}
# Ajustes previos ---------------------------------------------------------
options(scipen = 999)

# Paquetes ----------------------------------------------------------------
library(tidyverse)
library(sjPlot)

# Base de datos -----------------------------------------------------------
load("data/Casen 2022_filter.Rdata")

# Vista previa
data %>% glimpse()
```

------------------------------------------------------------------------

## Preparación de variables

::: {style="font-size: 35px;"}
Para el análisis, trabajaremos con personas **en edad laboral activa** (25–65 años) que **declararon ingresos del trabajo**. Esto reduce el sesgo generado por grupos sin participación laboral típica (estudiantes, jubilados):

```{r echo=TRUE}
data_trabajo <- data %>%
  filter(edad >= 25 & edad <= 65,
         !is.na(ytrabajocor),
         ytrabajocor > 0,
         !is.na(esc))

# Etiqueta para sexo
data_trabajo <- data_trabajo %>%
  mutate(sexo = factor(sexo,
                       levels = c(1, 2),
                       labels = c("Hombre", "Mujer")))

dim(data_trabajo)
```
:::

------------------------------------------------------------------------

## Exploración descriptiva

::: {style="font-size: 27px;"}
```{r echo=TRUE}
# Estadísticos descriptivos
data_trabajo %>%
  select(Ingreso = ytrabajocor, Escolaridad = esc, Edad = edad) %>%
  pivot_longer(everything(), names_to = "variable", values_to = "valor") %>%
  summarise(
    Media = mean(valor, na.rm = TRUE),
    DE    = sd(valor, na.rm = TRUE),
    Min   = min(valor, na.rm = TRUE),
    Max   = max(valor, na.rm = TRUE),
    .by = variable
  )

# Distribución por sexo
data_trabajo %>%
  group_by(Sexo = sexo) %>%
  summarise(
    N          = n(),
    Porcentaje = round(100 * n() / nrow(data_trabajo), 1)
  )
```
:::

------------------------------------------------------------------------

## Actividad 1 para ejercicio

::: {style="font-size: 28px;"}
En una sección del script llamada `Preparación`:

1.  Carga los paquetes `tidyverse` y `sjPlot`.

2.  Importa la base `Base de datos Casen 2022.Rdata` con `load()` y explórala con `glimpse()`.

3.  Crea el objeto `data_osig` aplicando los siguientes filtros con `filter()`:
    -   Personas en edad laboral activa: `edad >= 25 & edad <= 65`
    -   Con respuesta válida en `genero` (excluye `-88` y `-99`)
    -   Con ingreso autónomo declarado y positivo: `!is.na(yautcor)` y `yautcor > 0`

4.  Recodifica `genero` con `case_when()` en tres categorías: `"Femenino"` (valor 2), `"Masculino"` (valor 1), `"Otro"` (valores 3, 4, 5 y 6).

5.  Calcula estadísticos descriptivos de `yautcor` y `tot_per_h` con `summarise()`. Incluye en comentarios (`#`): ¿cuántas personas quedaron en la muestra luego del filtro? ¿Cuál es el ingreso autónomo promedio?
:::

------------------------------------------------------------------------

## Repaso: la lógica de la regresión lineal simple

::: {style="font-size: 30px;"}
El modelo de regresión lineal simple a nivel muestral estima la ecuación:

$$\hat{Y}_i = \hat{b}_0 + \hat{b}_1 X_i$$

Donde:

-   $\hat{Y}_i$: valor predicho de la variable dependiente
-   $\hat{b}_0$: intercepto — valor esperado de $Y$ cuando $X = 0$
-   $\hat{b}_1$: pendiente — cambio esperado en $Y$ por cada unidad adicional de $X$

<br>

**Pregunta guía de hoy:**

¿En qué medida los años de escolaridad predicen el ingreso del trabajo en Chile (CASEN 2022)?
:::

------------------------------------------------------------------------

## Visualización previa

Antes de estimar el modelo, exploramos la relación entre escolaridad e ingreso con un diagrama de dispersión:

```{r echo=TRUE,eval=FALSE}
ggplot(data_trabajo, aes(x = esc, y = ytrabajocor)) +
  geom_point(alpha = 0.05) +
  geom_smooth(method = "lm", color = "steelblue", se = TRUE) +
  scale_y_continuous(labels = scales::label_number(big.mark = ".", decimal.mark = ",")) +
  labs(
    title = "Escolaridad e ingreso del trabajo",
    x = "Años de escolaridad",
    y = "Ingreso del trabajo (CLP)",
    caption = "Fuente: Encuesta CASEN 2022"
  ) +
  theme_minimal()
```

---

```{r echo=F}
ggplot(data_trabajo, aes(x = esc, y = ytrabajocor)) +
  geom_point(alpha = 0.05) +
  geom_smooth(method = "lm", color = "steelblue", se = TRUE) +
  scale_y_continuous(labels = scales::label_number(big.mark = ".", decimal.mark = ",")) +
  labs(
    title = "Escolaridad e ingreso del trabajo",
    x = "Años de escolaridad",
    y = "Ingreso del trabajo (CLP)",
    caption = "Fuente: Encuesta CASEN 2022"
  ) +
  theme_minimal()
```


------------------------------------------------------------------------

## `lm()`: estimación del modelo

La función `lm()` estima modelos de regresión por mínimos cuadrados ordinarios (MCO):

```{r echo=TRUE}
# Modelo 1: escolaridad → ingreso del trabajo
m1 <- lm(ytrabajocor ~ esc, data = data_trabajo)

# Modelo 2: edad → ingreso del trabajo
m2 <- lm(ytrabajocor ~ edad, data = data_trabajo)

# Modelo 3: sexo → ingreso del trabajo (variable categórica)
m3 <- lm(ytrabajocor ~ sexo, data = data_trabajo)
```

> `lm(VD ~ VI, data = base)` es la sintaxis básica. R trata automáticamente las variables `factor` como variables *dummy*.


------------------------------------------------------------------------

## Bondad de ajuste: `summary()`

::: {style="font-size: 30px;"}
Antes de leer los coeficientes, evaluamos cuánta varianza de $Y$ logra capturar el modelo:

```{r echo=TRUE}
summary(m1)
```
:::

------------------------------------------------------------------------

## ¿Qué leemos en el output de `summary()`?

::: {style="font-size: 28px;"}
El output de `summary(lm())` entrega tres bloques clave:

**1. Residuos** — distribución de $e_i = Y_i - \hat{Y}_i$. Da una idea de cuánto se aleja el modelo de los valores observados.

**2. Coeficientes** — estimaciones de $\hat{b}_0$ y $\hat{b}_1$, con su error estándar, estadístico $t$ y p-valor. Contrasta $H_0: \hat{b}_1 = 0$ para cada predictor.

**3. Bondad de ajuste** — al final del output aparecen el estadístico $F$, su p-valor, $R^2$ y $R^2$ ajustado:

-   El estadístico $F$ evalúa si el modelo en su conjunto capta varianza en $Y$ más allá del azar
-   $R^2$: proporción de varianza de $Y$ capturada por el modelo (0 = nada, 1 = ajuste perfecto)
-   El $R^2$ ajustado penaliza por el número de predictores; es más confiable para comparar modelos
:::

---

## Interpretación: bondad de ajuste

<br>

::: {style="font-size: 33px;"}
A partir del output de `summary(m1)`:

- **Estadístico $F$ y p-valor global:** el modelo es estadísticamente significativo ($F$(1, 75078) = 12.300, $p$ < .001), lo que indica que la escolaridad capta varianza en el ingreso del trabajo más allá del azar.

- **$R^2$:** la escolaridad capta el 14% de la varianza en el ingreso del trabajo. Si bien es una proporción modesta, es esperable en ciencias sociales: el ingreso es un fenómeno multideterminado que un solo predictor no puede capturar en su totalidad.

- **$R^2$ ajustado:** en este modelo es idéntico al $R^2$ (0.14), lo que es esperable en regresión simple. La diferencia entre ambos se vuelve más relevante al comparar modelos con distinto número de predictores.
:::

------------------------------------------------------------------------

## Visualización de resultados: `tab_model()`

::: {style="font-size: 27px;"}
El paquete `sjPlot` permite visualizar los resultados de varios modelos en una tabla integrada. El argumento `show.std = TRUE` agrega los coeficientes estandarizados ($\beta$) directamente:

```{r echo=TRUE, eval=FALSE}
tab_model(m1, m2,m3,
          show.se  = TRUE,
          show.std = TRUE,
          show.ci  = FALSE,
          dv.labels = c("Modelo 1", "Modelo 2", "Modelo 3"))
```

La tabla muestra para cada predictor:

-   **B**: coeficiente no estandarizado (en unidades de $Y$)
-   **SE**: error estándar de $b$
-   **std. Beta** ($\beta$): coeficiente estandarizado
-   **p**: p-valor para $H_0: \beta = 0$
:::

---

::: {style="font-size: 20px;"}
```{r echo=FALSE}
tab_model(m1, m2, m3,
          show.se  = TRUE,
          show.std = TRUE,
          show.ci  = FALSE,
          dv.labels = c("Modelo 1", "Modelo 2", "Modelo 3"))
```
:::

------------------------------------------------------------------------

## Interpretación de coeficientes

::: {style="font-size: 33px;"}
Para el modelo `m1` (ingreso ~ escolaridad):

- **$\hat{b}_1$ (no estandarizado):** cada año adicional de escolaridad se asocia con un aumento esperado de $83.551$ pesos en el ingreso del trabajo. El coeficiente es estadísticamente significativo (p < .001).

- **$\hat{b}_0$ (intercepto):** el ingreso esperado para una persona con 0 años de escolaridad sería de –$327.683$ pesos. Este valor no tiene interpretación sustantiva, ya que un ingreso negativo no es posible y 0 años de escolaridad es un valor extremo en la muestra.

- **$\beta$ (estandarizado):** por cada desviación estándar de aumento en la escolaridad, el ingreso del trabajo aumenta $0.38$ desviaciones estándar. Indica un coeficiente de magnitud moderada.
:::

------------------------------------------------------------------------

## Un modelo con variable categórica: sexo

::: {style="font-size: 28px;"}
Las variables categóricas se incorporan al modelo como variables *dummy*. R crea automáticamente la variable indicadora al declarar el predictor como `factor` (recomendado) o `character` en la función `lm`.

```{r echo=F}
tab_model(m3,
          show.se  = TRUE,
          show.std = TRUE,
          show.ci  = FALSE)
```
:::

---

## Interpretación

<br>

-   El ingreso esperado para un hombre es $794.760$ pesos
-   El coeficiente de `sexo [Mujer]` indica que las mujeres tienen un ingreso esperado $183.986$ pesos menor que los hombres (p < .001)
-   El $\beta$ = –0.22 indica que las mujeres tienen un ingreso 0.22 desviaciones estándar menor que los hombres


------------------------------------------------------------------------

## Actividad 2 para ejercicio

::: {style="font-size: 29px;"}
En una sección llamada `Modelo 1 — género`, plantea en un comentario (`#`) una pregunta de investigación con `yautcor` como VD y `genero` como VI. Luego:

1.  Estima el modelo con `lm()` y evalúa la bondad de ajuste con `summary()`. Interpreta en comentarios (`#`) el estadístico $F$, el p-valor global y el $R^2$.
2.  Visualiza los coeficientes con `tab_model(show.std = TRUE)`. Interpreta en comentarios (`#`) el coeficiente $b$ y el $\beta$.

En una sección llamada `Modelo 2 — tamaño del hogar`, plantea en un comentario (`#`) una pregunta de investigación con `yautcor` como VD y `tot_per_h` como VI. Luego:

1.  Estima el modelo con `lm()` y evalúa la bondad de ajuste con `summary()`. Interpreta en comentarios (`#`) el estadístico $F$, el p-valor global y el $R^2$.
2.  Visualiza los coeficientes con `tab_model(show.std = TRUE)`. Interpreta en comentarios (`#`) el coeficiente $b$ y el $\beta$.
:::

------------------------------------------------------------------------

## ❓ Preguntas y aclaraciones

<br>

💬 **¿Dudas sobre lo visto hoy?**

-   Tómense un momento para reflexionar y compartir preguntas sobre el contenido.

-   Espacio para responder inquietudes y aclarar conceptos clave.

## Resumen de la clase de hoy

<br>

✅ Estimamos modelos de regresión lineal simple con `lm()`

✅ Evaluamos la bondad de ajuste con $R^2$ y ANOVA

✅ Interpretamos coeficientes no estandarizados ($b$) y estandarizados ($\beta$) con `tab_model()`

✅ Incorporamos una variable categórica como predictor (*dummy*)

## 📆 Próxima sesión

<br>

-   Evaluación de supuestos del modelo de regresión lineal

-   Regresión lineal múltiple en R

## 📚 Sugerencias lecturas para reforzar R

<br>

-   Wickham & Grolemund. R for Data Science (en español: <https://es.r4ds.hadley.nz/>)

-   [AnalizaR Datos Políticos](https://arcruz0.github.io/libroadp/index.html)

-   [YaRrr! The Pirate's Guide to R](https://bookdown.org/ndphillips/YaRrr/)
